【裁判字號】    88,訴,1675
【裁判日期】    890623
【裁判案由】    偽造文書等
【裁判全文】
臺灣臺北地方法院刑事判決                        八十八年度訴字第一六七五號
    公  訴  人  臺灣臺北地方法院檢察署檢察官
    被      告  庚○○
右列被告因偽造文書等案件，經檢察官提起公訴（八十八年度偵字第二０三四七號）
，本院判決如左：
    主  文
庚○○連續行使偽造私文書，足以生損害於他人，處有期徒刑伍月，緩刑貳年。
    事  實
一、庚○○於民國（下同）八十二年八月三十日，自任會首召集民間互助會（以下簡
    稱甲會），邀請乙○○、丁○○等人參加，會員連會首計三十人，期間自八十二
    年八月三十日至八十五年一月三十日止，每會會款新台幣（下同）一萬元，採標
    金由會款扣除之方式（即俗稱內標），已得標之死會會員除每月應繳金額為前揭
    固定金額，活會會員則繳交扣除當月得標利息後之餘額，於每月三十日中午十二
    時，在台北市○○○路○段十六號一樓飛迅通運公司開標；又於八十三年二月二
    十八日另起一會（以下簡稱乙會），邀請丙○○、辛○○、甲○○、戊○○、己○○等人參加，會員連會首計二十六人，期間自八十三年二月二十八日起至八十
    五年三月三十日止，每會會款一萬元，亦同上開方式採內標制，於每月三十日中
    午十二時同在上開處所開標。初期各會並未發生異樣，嗣庚○○因財務困難，竟
    意圖為自己不法之所有，基於概括犯意，連續於附表一、二所示之時間，在上開
    飛迅通運公司，未經同意或授權，分別冒用附表一、二所示之活會會員名義標會
    ，並在標單上偽填附表一、二所示之標息金額，而偽造上揭標單（偽造之標單則
    於開標後丟棄而滅失），足生損害於附表一、二所示被冒標之會員及其他活會會
    員，進而持偽造之標單參與競標而得標，行使該偽造之標單，而使附表一、二所
    示被冒標之會員及其他活會會員陷於錯誤，如數交付會款，足生損害於該被冒標
    會員及其他活會會員，共詐得會款二十二萬一千七百元（計算方式詳如附表之詐
    得會款欄）。迨八十四年十二月三十開標後，庚○○即行停標，復不知去向，各
    被冒標會員及其他活會會員始知受騙。
二、案經乙○○、丁○○、丙○○、辛○○、甲○○、戊○○、己○○訴由台灣台北
    地方法院檢察署檢察官偵查起訴。
    理  由
一、右揭事實，業據被告庚○○於本院調查及審理時坦承不諱，且據告訴人戊○○於
    偵查中及告訴人乙○○、丁○○、甲○○、己○○於本院調查時到庭指訴綦詳，
    並有互助會會單影本二紙在卷可稽（見偵查卷第四、五頁）。雖告訴人乙○○於
    偵查中陳稱：投標方式為會員填寫標單並寫下自己的名字（見偵查卷第十六頁背
    面），告訴人丁○○、甲○○於本院調查時亦陳稱：（標會）要寫標單及金額姓
    名（見本院八十九年三月十七日訊問筆錄）；然本案係被告冒乙○○等人之名義
    標會，該標單如何製作，係被告親身經歷之事實，是被告於本院調查及審理時所
    陳其在標單上只寫金額沒有寫名字等語（見本院八十九年二月二十五日、同年三
    月三十一日訊問筆錄，同年六月十二日審判筆錄），應可採信。又被告為達冒標
    之目的，冒用活會會員名義，在標單上偽填他人之出標金額，標取會款，致使活
    會會員誤以為有人標取該會，而陷於錯誤，繳納會款，核屬詐術之施用無訛，亦
    足徵被告確有詐得會款之不法所有意圖，且自足生損害於被冒標會員及其他活會
    會員，從而，堪認被告上開自白應與事實相符。本件事證明確，被告犯行堪予認
    定。
二、按刑法第二百十條之偽造私文書罪，固須以無制作權之人，捏造或冒用他人名義
    而制作文書，並足以生損害於公眾或他人為要件，但此制作名義人，不以形式上
    表現於文書內為必要，倘依習慣或特約，諸如以言詞、動作、筆跡、內容、慣用
    語、特殊制作方式、專用信籤等方式，實質上使人得知係以他人名義所制作，足
    以表示一定用意之證明者，因已妨害該制作名義人之信用，可生損害於公眾或他
    人，依同法第二百二十條第一項規定，仍應論以偽造準私文書，此觀之汽、機車
    引擎號碼，未必顯現該製造廠商名稱之文字，依最高法院六十六年台上字第一九
    六一號判例，皆以文書論自明。查民間互助會之標單，通常僅填寫一定之金額及
    姓名，或僅填一定之金額而未填寫姓名，另以言詞、動作等方法表示係何人所出
    具者，而標單無論係正式或略式記載，依民間互助會之習慣或特約，均足以為表
    示某會員欲以一定之金額標取該次投標用意之證明，自係刑法第二百二十條第一
    項以文書論之準私文書。本件被告及告訴人丁○○、甲○○於本院調查時均陳稱
    標會時有書寫標單（見本院八十九年二月二十五日、同年三月十七日訊問筆錄）
    ，且被告亦於偵查中、本院調查及審理時供承其冒用乙○○等活會會員名義在標
    單上偽填標息金額參與競標而得標，並據以向活會會員收取會款等情明確，可見
    被告於標單上雖僅填一定之金額而未填寫姓名，然已足以為表示某會員欲以一定
    之金額標取該次投標用意之證明，自屬準私文書。是被告意圖為自己不法之所有
    ，以如事實欄所載之方式偽造他人名義制作之標單，並持以行使參加競標，得標
    後致使被冒標會員及其他活會會員陷於錯誤而繳交會款，其行為自足以生損害於
    被冒標會員及其他活會會員，核其所為係犯刑法第二百十六條、第二百二十條第
    一項、第二百十條之行使偽造私文書罪，及第三百三十九條第一項之詐欺取財罪
    。其偽造私文書之低度行為應為行使偽造私文書之高度行為所吸收，僅論以行使
    偽造私文書罪。又被告冒名標會詐取多人之財物，每次詐欺行為，均係侵害多數
    活會會員之法益，係以一行為觸犯數詐欺罪，屬同種想像競合犯，僅論一詐欺罪
    。至其先後多次行使偽造私文書及多次詐欺取財犯行，時間緊接，犯罪構成要件
    相同，顯係基於概括犯意為之，均為連續犯，應論以一罪，並加重其刑。又被告
    所犯上開二罪即行使偽造私文書罪與詐欺取財罪間，具方法結果之牽連犯關係，
    應依牽連犯之規定，從一重之行使偽造私文書罪處斷。公訴人之起訴書雖未論及
    被告偽冒附表一編號二所示會員丁○○之名投標，使丁○○及其他活會會員陷於
    錯誤而交付會款，足生損害於丁○○及其他活會會員，而另涉刑法第二百十六條
    、第二百二十條第一項、第二百十條偽造私文書，及同法第三百三十九條第一項
    詐欺取財之犯行，惟此部分事實與已起訴部分，具有連續犯之裁判上一罪關係，
    基於審判不可分之原則，本院自應併予審究。爰審酌被告品行、犯罪動機、目的
    、手段、所生危害、所得財物及犯罪後坦承犯行態度良好，且事後已與告訴人達
    成民事和解，願分期償還債務，有和解同意書一紙附卷可稽等一切情狀，量處如
    主文所示之刑。末查被告未曾受有期徒刑以上刑之宣告，有臺灣高等法院檢察署
    刑案紀錄簡復表一紙附卷足憑，其因一時貪慾圖便，短於思慮，致觸犯本案犯行
    ，經此偵審程序及刑之宣告教訓，應知所警惕而無再犯之虞，且其坦承犯行，顯
    有悔意，並與告訴人達成民事和解，已如前述，本院綜核各情認所宣告之刑，以
    暫不執行為適當，爰併宣告緩刑二年，以啟自新。至被告所偽造之標單並未扣案
    ，於開標後已丟棄滅失而不存在，業據被告於本院調查時供述明確（見本院八十
    九年三月三十一日訊問筆錄），復無其它積極證據足以證明尚屬存在，爰不另為
    沒收之宣告，併此敘明。
三、公訴意旨另以：被告庚○○雖明知自己並無資力，更無償債意願，竟仍於八十四
    年七月十日、九月七日，以一時需現金周轉為由向己○○借款，致己○○不疑陷
    於錯誤，先後借款二十萬、十萬元予被告庚○○，因認被告庚○○另犯有刑法第
    三百三十九條第一項之詐欺取財罪嫌云云。訊據被告堅決否認此部分有何詐欺犯
    行，辯稱：其因被倒會周轉不靈而向己○○借錢，其有付利息，且已返還本金十
    五萬元，並無詐欺之意等語。經查：被告雖於八十四年一月三十日、同年八月三
    十日，分別冒乙○○、甲○○之名標會，或可認其向己○○借款時財務困難，惟
    不足以作為證明被告在借款時，自始即有為自己不法所有意圖之積極證據，不得
    據此推定被告原有詐欺之犯意，且被告仍有按期支付該借款之利息，嗣後並由其
    父代償本金十五萬元等情，亦為己○○於偵查中及本院調查時承認在卷，足徵被
    告應無詐欺之舉，而剩餘借款部分亦與己○○達成民事和解，願分期償還，已如
    前述，是被告未能依約按時清償借款，而應負給付遲延責任，要屬民事問題，與
    刑責無涉。此外，復查無其他積極證據足認被告確有詐欺犯行，此部分不能證明
    被告犯罪，然公訴人認此部分與前開論罪科刑部分有連續犯之裁判上一罪關係，
    爰不另為無罪之諭知，附此敘明。
據上論斷，應依刑事訴訟法第二百九十九條第一項前段，刑法第五十六條、第二百十
六條、第二百十條、第二百二十條第一項、第三百三十九條第一項、第五十五條，第
七十四條第一款，罰金罰鍰提高標準條例第一條前段，判決如主文。
本案經檢察官朱子慶到庭執行職務。
中      華      民      國    八十九    年      六      月    二十三    日
                                    臺灣臺北地方法院刑事第七庭
                                        審判長法  官  陳  坤  地
                                              法  官  范  仁  勳
                                              法  官  蕭  清  清
右正本證明與原本無異。
如不服本判決，應於判決送達後十日內，向本院提出上訴狀。
                                              書記官  廖  穎  穗
中      華      民      國    八十九    年      六      月    二十八    日
附錄本案論罪科刑法條全文：
刑法第三百三十九條第一項：
意圖為自己或第三人不法之所有，以詐術使人將本人或第三人之物交付者，處五年以
下有期徒刑、拘役或科或併科一千元以下罰金。
刑法第二百十六條：
行使第二百十條至第二百十五條之文書者，依偽造、變造文書或登載不實事項或使登
載不實事項之規定處斷。
刑法第二百十條：
偽造、變造私文書，足以生損害於公眾或他人者，處五年以下有期徒刑。
刑法第二百二十條第一項：
在紙上或物品上之文字、符號、圖畫、照像，依習慣或特約，足以為表示其用意之證
明者，關於本章及本章以外各罪，以文書論。
 附表一：被告冒標甲會會款之時間及金額
┌──┬────┬────┬──┬────────┬──────────┐
│編號│冒標時間│ 被冒標 │標息│ 其    他       │    詐  得  會  款  │
│    │（民國）│ 之活會 │    │ 受詐欺之       │（標金－標息）Ｘ活會│
│    │        │ 會員   │    │ 活會會員       │  人數（含被冒標人）│
├──┼────┼────┼──┼────────┼──────────┤
│一  │八十四年│ 乙○○ │1300│ 十二人         │ （00000－0000）Ｘ13│
│    │一月三十│        │    │ 連玉梅、林麗卿 │ ＝113100           │
│    │日      │        │    │ 、林秀、張秀蓮 │                    │
│    │        │        │    │ 、談瀛萍、徐雅 │                    │
│    │        │        │    │ 玲、張銘德、方 │                    │
│    │        │        │    │ 登薇、張春香、 │                    │
│    │        │        │    │ 陳治、丁○○、 │                    │
│    │        │        │    │ 乙○○（註：林 │                    │
│    │        │        │    │ 秀子參加二會） │                    │
├──┼────┼────┼──┼────────┼──────────┤
│二  │八十四年│ 丁○○ │1300│ 一人           │ （00000－0000）Ｘ2 │
│    │十二月三│        │    │ 乙○○         │  ＝17400           │
│    │十日    │        │    │                │                    │
├──┴────┴────┴──┴────────┴──────────┤
│合計甲會詐得金額為新台幣十三萬零五百元                                │
└───────────────────────────────────┘
 附表二：被告冒標乙會會款之時間及金額
┌──┬────┬────┬──┬────────┬──────────┐
│編號│冒標時間│ 被冒標 │標息│ 其    他       │    詐  得  會  款  │
│    │（民國）│ 之活會 │    │ 受詐欺之       │（標金－標息）Ｘ活會│
│    │        │ 會員   │    │ 活會會員       │  人數（含被冒標人）│
├──┼────┼────┼──┼────────┼──────────┤
│一  │八十四年│ 甲○○ │2500│ 七人           │ （00000－0000）Ｘ8 │
│    │八月三十│        │    │ 周政君、許裕鴻 │ ＝60000            │
│    │日      │        │    │ 、戊○○、許阿 │                    │
│    │        │        │    │ 雪、丙○○、劉 │                    │
│    │        │        │    │ 燕卿、己○○   │                    │
├──┼────┼────┼──┼────────┼──────────┤
│二  │八十四年│ 戊○○ │2200│ 四人           │ （00000－0000）Ｘ4 │
│    │十一月三│        │    │ 許阿雪、丙○○ │  ＝31200           │
│    │十日    │        │    │ 、辛○○、陳素 │                    │
│    │        │        │    │ 紅             │                    │
├──┴────┴────┴──┴────────┴──────────┤
│合計乙會詐得金額為新台幣九萬一千二百元                                │
└───────────────────────────────────┘
 被告甲、乙二會共詐得金額為新台幣二十二萬一千七百元。


司法院資訊處製作；財團法人民間司法改革基金會備份。
